最高法院刑事判決　　　　　　　　　　　　　　　八十八年度台上字第三一一七號
　　上訴人　甲○○
右上訴人因貪污案件，不服台灣高等法院高雄分院中華民國八十八年三月十七日第二
審判決（八十七年度上訴字第一七一二號，起訴案號：台灣高雄地方法院檢察署八十
六年度偵字第二○六五六號），提起上訴，本院判決如左：
    主  文
原判決撤銷，發回台灣高等法院高雄分院。
    理  由
本件原判決認定上訴人甲○○自民國六十六年五月二十二日起任高雄市政府工務局土
木工程課技士，為依據法令從事公務之人員，六十七年四月間起擔任「高雄市第九期
市地重劃區前鎮河橋樑」（下稱前鎮河橋樑工程，該橋樑現名為鎮興橋）之監工，負
責工程施作品質監督及驗收工作，明知工程承攬商陳田鑸（已死亡，其係向正明營造
公司借牌），於施作南、北橋台基樁各十八座，合計卅六座時，依合約之規定，每座
基樁使用規格為井Ｄ22鋼筋長度二十二公尺計十二支、井Ｄ22長度十一公尺計六支、
井Ｄ13長度二公尺箍筋每間隔八公分設置一處，計二百七十五處（即每座基樁合計使
用井Ｄ22鋼筋三百三十公尺，井Ｄ13長度五百五十公尺，混凝土十立方公尺）及承載
力為一二○噸。詎上訴人竟對於其所監督該項工程之監工事項，基於不法圖利陳田鑸
之犯意，聽任包商偷工減料，致該項工程基樁所使用鋼筋之長度、混凝土數量及每座
基樁之間距均未符合合約所訂之要求標準。嗣於六十八年三月二十八日該工程驗收及
同年四月十一日複驗時，予以同意驗收，致高雄市政府於工程竣工決算，將土木工程
發包費新台幣（下同）三百十七萬六千二百九十元付予陳田鑸，亦未向陳田鑸追究高
雄市政府供應之鋼筋、混凝土等材料，合計三百七十萬七千五百八十七元之去向，不
法圖利陳田鑸金額六百八十八萬三千八百七十七元。嗣因高雄市政府工務局下水道工
程處於八十三年四月六日辦理高雄市鎮○路污水幹管工程時，該處督導人員發現鎮興
橋面有嚴重不均現象，將鎮興橋列為危橋，準備改建，於八十五年一月起進行北橋台
原有基樁之拔樁工作時，發現該橋之承載力僅為五六‧五噸，與原設計承載力一二○
噸相距甚大；於八十五年五月三日、同年五月六日進行北橋台編號九、十號兩基樁（
位於污水幹管潛盾預定路線）拔樁工作時，該二舊基樁長度約僅六公尺，與原設計長
度二十八公尺差距過大；八十五年十一月四、五、六日復行會勘，發現北橋台編號十
號舊基樁距地面下約十三公尺處挖得鋼筋長度二‧九公尺井Ｄ22有十八支、長度一‧
五五公尺井Ｄ22有十支、長度一‧一公尺井Ｄ13有十七支、地面下十八公尺處挖得直
徑六十六公分混凝土塊二塊、地面下十八公尺至二十公尺間未挖到鋼筋或混凝土塊。
編號九號舊基樁地面下八公尺挖到混凝土碎塊，九‧四公尺處挖到鋼筋長度一公尺井
Ｄ13十七支、長度一‧九六公尺井Ｄ22七支、長度二‧八公尺井Ｄ22七支；地面下十
三‧八公尺挖到直徑七十六公分鋼筋混凝土塊含鋼筋長度二‧九公尺（內含同長度井
Ｄ22鋼筋十二支）；地面下十三、八公尺至二十二‧九九公尺間挖出混凝土塊五塊（
無鋼筋），其直徑七十六公分，長度各為○‧九公尺、一‧○五公尺、一‧一四公尺
、○‧八五公尺、○‧八公尺；八十六年三月三十一日至同年四月四日復進行會勘，
發現南橋台編號十號舊基樁挖出一塊直徑七十公分、長度二公尺之混凝土塊及一塊長
度六公尺之鋼筋混凝土塊（內含同長度井Ｄ22鋼筋十八支及長度二公尺、直徑八十公
分之混凝土塊一塊）；距地面六至八公尺處零星挖出井Ｄ22鋼筋三支，長度分別為一
公尺、○‧七公尺、一公尺及井Ｄ13鋼筋十六支，其中長度約二公尺共十二支，另六
支長度分別為一‧三公尺、一‧一公尺、一‧四公尺、○‧九公尺、一公尺、○‧六
五公尺；而挖至地面下二十二‧九公尺處，其間僅有混凝土碎塊一批；南橋台編號九
號舊基樁挖出七十六公分、長度七‧六公尺混凝土樁體一支（內含井Ｄ22同長度鋼筋
十餘支，箍筋之均間距為○‧三二公尺（箍筋間距應為○‧○八公尺），再挖至水平
面下十九公尺，僅再挖出長度一至三公尺井Ｄ22鋼筋十二支及井Ｄ13鋼筋十三支。發
現與原合約之約定不符，始發現該項弊端等情。因而撤銷第一審判決，改判論處上訴
人依據法令從事公務之人員，對於監督之事務，間接圖利罪刑，固非無見。
惟查：(一)、民國六十二年八月十七日修正公布之戡亂時期貪污治罪條例第六條第三款
之圖利罪，須以對於主管或監督之事務，直接或間接圖利者，始克相當；而有無此項
犯意，須依證據認定，不得僅以公務員所為失當行為之結果，使人獲得不法利益，即
遽以推定該公務員自始即有圖利他人之犯意。原判決認上訴人甲○○有前開圖利犯行
，係以上訴人監工之「高雄市第九期市政重劃區前鎮河橋樑」工程，其基樁所使用鋼
筋之長度、混凝土數量及每座基樁之間距均未符合合約所訂之要求標準，此係上訴人
聽任包商偷工減料所致，因認上訴人犯間接圖利罪。然查上訴人否認知悉包商施工時
有偷工減料情事，原判決並未說明認定上訴人聽任包商偷工減料所憑之證據及其理由
，遽以有偷工減料之結果，即認上訴人有圖利包商犯行，顯有判決不備理由之違法。
(二)、前揭公務員圖利罪，必須所圖得之利益，係屬不法利益，始能成立；故屬於正當
利潤部分，應予剔除，不能一併計算在圖利罪所圖得不法利益之內。系爭工程係發包
由包商施工，鋼筋及混凝土之材料由高雄市政府提供，包商向高雄市政府領料後，並
非全未施工建橋，僅係偷工減料，此為原判決認定之事實。但原判決於計算上訴人圖
利包商之金額時，竟將全部之土木工程發包費三百十七萬六千二百九十元及全部已發
給之材料價金三百七十萬七千五百八十七元均列為圖得之不法利益，而未扣除已實際
施工部分之發包費及材料價金，自有可議。(三)、原判決事實欄記載包商偷工減料，致
系爭工程基樁所使用鋼筋之長度、混凝土數量及每座基樁之間距均未符合合約所訂之
要求標準等情。惟原判決理由欄僅說明北橋台編號九、十之兩座基樁有偷工減料情事
所憑之證據與認定之理由，對其他部分有何偷工減料情事，原審並未調查說明，亦有
未合。上訴意旨指摘原判決違背法令，尚非全無理由，應認有發回更審之原因。
據上論結，應依刑事訴訟法第三百九十七條、第四百零一條，判決如主文。
中      華      民      國    八十八    年      六      月     十七     日
                              最高法院刑事第五庭
                                  審判長法官  董  明  霈
                                        法官  丁  錦  清
                                        法官  賴  忠  星
                                        法官  林  茂  雄
                                        法官  王  居  財
      右正本證明與原本無異
                                              書  記  官
中      華      民      國    八十八    年      六      月    二十四    日
